【裁判字號】    96,上易,665
【裁判日期】    970805
【裁判案由】    返還土地
【裁判全文】
臺灣高等法院民事判決                 96年度上易字第665號
    上  訴  人  辛○○
                壬○○
                庚○○
                寅○○
                丙○○
                午○○○
                丑○○
                癸○○
                丁○○
                戊○○
                乙○○
                甲○○
                己○○
                子○○○
                辰○○
                卯○○
    共      同
    訴訟代理人  姜志俊律師
    被上訴人    巳○○
    訴訟代理人  簡泰正律師
上列當事人間返還土地事件，上訴人對於中華民國96年6月29日
臺灣臺北地方法院94年度訴字第2619號第一審判決提起上訴，經
本院於97年7月22日言詞辯論終結，茲判決如下：
    主      文
上訴駁回。
第二審訴訟費用由上訴人負擔。
    事      實
甲、上訴人方面：
壹、聲明：
一、原判決不利上訴人部分均廢棄。
二、上開廢棄部分，被上訴人在第一審之訴及假執行之聲請均駁
    回。
貳、陳述：除與原審判決記載相同，茲予引用外，補稱略以：
一、民國72年間，台北市政府辦理土地重測時，係由地政機關逕
    行測量，現住人並未在場及指界，且地政機關測量人員於勘
    測當時也未表明是否有越界之情形，是測量後才找各住戶蓋
    章，僅說明為土地測量需蓋章，並無告知土地測量後對現住
    戶之權利義務有何影響，故現住戶完全不知因重測致權利受
    損，無從即時提出異議。
二、被上訴人訴請上訴人拆除之房屋，係由各上訴人之被繼承人
    於50幾年間興建，當時之鄰地所有人（被上訴人之前手）知
    悉而不即時提出異議，此觀時隔40餘年，鄰地所有人迄未提
    出異議即明，自不得請求移去或拆除，被上訴人經法院拍賣
    取得坐落台北市○○區○○段2小段第707至713及719號土地
    （嗣於94年8月間合併為同地段707號土地，下稱系爭土地）
    ，自應繼受前手之義務，而不得訴請拆屋。
三、原審未查明被上訴人在買入系爭土地時是否知悉越界建築之
    情事，且未查明民法第796條所稱之「不即提出異議」究指
    何意，遽認被上訴人取得系爭土地後辦理測量，隨即於94年
    6月3日即提起本件訴訟，請求上訴人拆屋還地，自非未即提
    出異議，顯有違誤。
四、本件上訴人之被繼承人興建房屋時，已向鄰地所有權人價購
    系爭土地，縱認當時有越界建築之情事，所占用土地亦分別
    在1平方公尺至5平方公尺之間，就系爭土地整體而言，所佔
    比例甚微，上訴人願意承受地政機關重測誤差之過而價購占
    用土地面積，被上訴人請求拆屋返地，有違誠信原則、比例
    原則。
五、上訴人所有之房屋屋齡高達40餘年，苟將部分拆除，勢必影
    響各屋之結構安全與居家安全。原審未至現場履勘，亦未勘
    驗系爭房屋之屋齡及結構情形，遽認上訴人既未能舉證明各
    該拆除範圍有何足以影響其等所有上開房屋結構，或拆除所
    造成損害有何遠高於被上訴人因拆除所獲利益之情形，認事
    、用法均有違誤。
六、據台北市建築管理處函示系爭土地未臨建築線，自屬不能建
    築之地，足見被上訴人所稱購地建築、受有損害云云，洵屬
    自欺欺人，殊不足取。
、證據：除援用原審提出者外，補提最高法院83年度台上字第
    2701號民事判決為證，並聲請向台北市政府地政處土地開發
    總隊函調系爭土地72年間土地重測資料、調閱臺灣臺北地方
    法院90年度執甲字第26550號拍賣抵押物強制執行卷宗，及
    函請台灣大華不動產估價師聯合事務所鑑定系爭土地合理市
    價。
乙、被上訴人方面：
壹、聲明：上訴駁回。
貳、陳述：除與原審判決記載相同，茲予引用外，補稱略以：
一、上訴人所有之房屋大多為四層樓，難認5、60年間即有此種
    建物，且上訴人迄未能證明系爭房屋即為當初購買現狀，所
    辯自難採信。
二、72年土地重測時，即經各土地所有權人如上訴人辛○○、寅
    ○○、丙○○及上訴人午○○○之前手鄭四村到場指界並蓋
    章確認，且重測後包含上訴人在內之各土地所有權人均未曾
    提出異議，足見72年重測並未發生誤差或錯誤。
三、被上訴人係93年7月間取得系爭土地所有權後，經測量方知
    土地遭占用，與上訴人溝通無效後，旋即提起本訴，並無知
    其越界而不即提出異議之情事，上訴人空言系爭房屋於50幾
    年間興建，當時之鄰地所有人知悉而不即時提出異議，被上
    訴人應繼受前手義務，卻未舉證以實其說，顯屬無據。
四、被上訴人係合法取得系爭土地，所有權自應受到法律保障，
    上訴人所有之房屋均未辦保存登記，即違章建築，依法本即
    應予拆除，其價值與辦理保存登記之合法房屋自不能相提並
    論，被上訴人請求拆屋還地，豈屬權利濫用。
五、系爭土地有無建築線、可否申請建造執照建築房屋等情，與
    上訴人是否有權占用系爭土地無關，且依台北市建築管理處
    之回函，系爭土地並非不能建築之土地。
、證據：援引原審立證方法。
丙、本院依聲請調閱臺灣臺北地方法院90年度執甲字第26550號
    強制執行案卷。
    理      由
一、被上訴人起訴主張：其於93年7月經由法院拍賣取得系爭土
    地，上訴人癸○○、辛○○、壬○○及庚○○共有之門牌號
    碼台北市○○區○○路1段112、114號建物（下稱系爭112
    號、114號房屋，主要基地坐落鄰地即同地段714、715地號
    土地），上訴人寅○○所有之同路段116、118號建物（下稱
    系爭116、118號房屋，主要基地坐落鄰地即同地段第716 號
    土地），上訴人丁○○、戊○○、丙○○、乙○○、甲○○
    、己○○、子○○○、辰○○、卯○○共有之同路段96巷23
    號建物（下稱系爭96巷23號房屋，主要基地坐落鄰地即同地
    段第721號土地），上訴人午○○○所有之同路段96巷25號
    建物（下稱系爭96巷25號房屋，主要基地坐落鄰地即同地段
    第722號土地），上訴人丑○○所有之同路段96巷19號建物
    （下稱系爭96巷19號房屋，主要基地坐落鄰地即同地段第
    720、723號土地），分別無權占用系爭土地（位置、面積各
    詳如原判決附圖所示，下稱附圖）等情，爰依民法第767條
    之規定，求為命上訴人拆除上開占用系爭土地之建物部分，
    將土地返還被上訴人。
二、上訴人則以：其等所有之上開門牌房屋（下稱系爭房屋），
    均係於50幾年間興建，當時之系爭土地所有人知悉而不即時
    提出異議，被上訴人係於93年7月28日始經法院拍賣取得系
    爭土地，自應繼受其前手之義務，不得訴請拆屋還地。72年
    間土地重測時，係由地政機關逕行測量，其等並未在場指界
    ，亦無受告知系爭房屋有無越界之情形或土地測量後對現住
    戶之權利義務之影響，故對於因重測而生之權利受損完全不
    知，亦無從即時提出異議。上訴人所有之系爭房屋屋齡高達
    40餘年，苟部分拆除，勢將影響各屋之結構安全，何況上訴
    人占用系爭土地介於1平方公尺至5平方公尺之間，就系爭土
    地整體而言，所占比例甚微，上訴人願意承受地政機關重測
    誤差之過而價購占用土地面積，被上訴人堅持拆屋還地，有
    違誠信、比例原則等語答辯。
三、兩造不爭執之事項：
（一）坐落台北市○○區○○段二小段707至713及719地號土地
      ，係被上訴人於93年7月間經法院拍賣程序購得，並已於
      94年8月間合併為同地段第707地號土地。
（二）系爭112、114號房屋為上訴人辛○○、壬○○、癸○○、
      庚○○所共有；系爭116、118號房屋現為上訴人寅○○所
      有；系爭96巷23號房屋現為上訴人丙○○、丁○○、戊○
      ○、乙○○、甲○○、己○○、子○○○、辰○○、卯○
      ○所有；系爭96巷25號房屋現則為上訴人午○○○所有。
（三）系爭96巷19號房屋為上訴人丑○○所有，而房屋坐落基地
      之同地段第720地號土地，屬原審被告藍偉俊所有。
（四）被上訴人所有系爭土地分別遭上訴人所有之系爭112、114
      號房屋、116、118號房屋、96巷19號、23號、25號之房屋
      占用，占用面積及位置均如附圖所示，有不動產權利移轉
      證明書、系爭土地之土地登記謄本、原審現場勘驗筆錄及
      台北市古亭地政事務所土地複丈成果圖附卷可稽（原審卷
      1第7-13、33-40、124-125、144頁）。
四、本件被上訴人主張其所有系爭土地分別遭上訴人所有上開房
    屋占用如附圖所示之面積及位置等情，為上訴人所不爭，然
    以前詞置辯，兩造爭執事項厥為：（一）上訴人所有系爭房
    屋越界占用系爭土地是否係因土地重測發生錯誤或誤差所致
    ？（二）被上訴人有無知越界後仍未及時異議，不得請求上
    訴人拆屋還地之情形？（三）被上訴人請求上訴人拆屋還地
    ，是否構成權利濫用？經查：
（一）上訴人越界占用系爭土地之原因是否係因土地重測發生錯
      誤或誤差所致？
   1、上訴人辯稱系爭房屋發生占用系爭土地應係72年間進行土
      地重測錯誤所致，上訴人辛○○、壬○○、癸○○、庚○
      ○、寅○○復主張其等所有系爭112、114、116、118號房
      屋所使用之基地，即同地段第714、715、716地號土地，
      係之前遭各該土地所有權人訴請其等之被繼承人拆屋還地
      民事事件中，經與各該土地所有權人成立和解後所購入，
      並據之謂斯時應已就所使用基地全數購入，不可能尚有使
      用被上訴人所有系爭土地作為基地之情形，上訴人丁○○
      、戊○○、乙○○、甲○○、己○○、丙○○、子○○○
      、辰○○、卯○○等人則稱：系爭96巷23號房屋興建時，
      係先向台北縣政府申請租用土地，迄56年間始向台北縣政
      府購買所使用之同地段第721地號基地（舊地號為台北市
      ○○段木柵小段第156 -11地號），亦不致發生無權占用
      等情形，且提出前訴訟即台灣高等法院64年度上字第182
      號和解筆錄、臺灣臺北地方法院63年度訴字第2089號民事
      判決為憑。然依上訴人所述僅係買受房屋坐落之主要基地
      即同地段第71 4、715、716、721號土地，並未及於系爭
      土地，尚無從以此證明其等所有之房屋果無占用系爭土地
      。
   2、至台北市政府固於72年間曾就系爭土地辦理重測，惟據證
      人即台北市古亭地政事務所承辦人員陳台生證稱72年土地
      重測時均係參照舊圖施測，有請土地所有權人指界，並調
      查土地界址，重測後均會通知當事人等語（原審卷1第185
      、214頁背面），而依台北市政府地政處土地開發總隊函
      送之該地區地籍調查表上確有土地所有權人即系爭112、
      114號房屋共有人辛○○、系爭116、118號房屋所有人寅
      ○○、系爭96巷23號房屋共有人丙○○及系爭96巷25號房
      屋所有人午○○○之前手鄭四村到場指界並蓋章確認，另
      參照地籍測量實施規則第199條規定，地籍圖重測結果公
      告時，直轄市或縣（市）主管機關應將前條所列清冊、地
      籍公告圖及地籍調查表，以展覽方式公告30日，並以書面
      通知土地所有權人，上訴人均未於公告期間內聲明異議，
      上訴人雖否認在場指界，並稱未受告知建物有無越界之情
      形或土地測量後對現住戶之權利義務之影響，故對於因重
      測而生之權利受損完全不知，亦無從即時提出異議云云，
      然縱為如此，仍不足以證明系爭房屋占用系爭土地係因重
      測錯誤所致。證人陳台生雖曾證稱：系爭96巷23號房屋所
      坐落之第721號土地，72年重測前總面積為30平方公尺，
      重測後則減為24平方公尺，系爭96巷25號房屋坐落之第
      722號基地則由72年重測前之22平方公尺減為20平方公尺
      （原審卷1第214頁背面），並提出之地籍圖重測土地標示
      變更登記結果清冊影本為證（原審卷1第219-236頁），惟
      觀諸系爭112、114號房屋所坐落之第714、715號土地（舊
      地號為台北市○○區○○段木柵小段第156-16、156-17號
      ），則屬於重測後面積增加之情況，再徵諸證人陳台生所
      提出重測當時所製作之地籍調查表資料中，上訴人所有房
      屋坐落之各該基地與被上訴人所有系爭土地之交接界址，
      本非以房屋現存之牆壁等構造物作為界址，系爭第112、1
      14號房屋所坐落同地段第714、715號基地，系爭116、118
      號房屋所坐落同地段第716號基地，系爭96巷23、25號房
      屋所坐落同地段第721、722號基地，系爭96巷19號房屋所
      坐落同地段第720號基地，分別與被上訴人所有系爭土地
      交接處，均屬無明顯界址存在而逕行施測之情狀，上訴人
      亦無法證明上開房屋坐落之主要基地面積減少部分即為占
      用系爭土地部分，是其等所稱各該房屋占用系爭土地係因
      72年重測時發生誤差或錯誤所致，即不足取。
（二）被上訴人有無知越界後仍未及時異議，不得請求上訴人拆
      屋還地之情形？
   1、按土地所有人建築房屋逾越疆界者，鄰地所有人如知其越
      界而不即提出異議，不得請求移去或變更其建築物，但得
      請求土地所有人，以相當之價額，購買越界部分之土地，
      如有損害，並得請求賠償，固為民法第796條所明定。惟
      主張鄰地所有人知其越界而不即提出異議者，應就此項事
      實負舉證責任（參照最高法院45年台上字第931號判例）
      。
   2、上訴人雖主張其等所有房屋，係由上訴人之各該被繼承人
      於50幾年間興建，迄今40餘年鄰地所有人知悉而不即時提
      出異議，被上訴人係於93年7月28日取得系爭土地，自應
      繼受其前手之義務，不得訴請拆除系爭房屋云云，惟上訴
      人僅以其等所有之房屋興建完成已達40餘年，鄰地所有人
      即被上訴人之前手未提出異議，遽以臆測其為知情而不提
      出異議，殊嫌率斷，難認被上訴人應繼受容忍之義務。又
      查被上訴人係於93年7月28日經由法院拍賣取得系爭土地
      所有權，執行法院拍賣公告記載系爭土地使用情況為空地
      ，供他人停車使用，按現況點交，有拍賣公告附執行卷可
      憑（臺灣台北地方法院90年度執字第26550號卷壹），故
      難認被上訴人於拍得系爭土地時已知系爭房屋有越界建築
      情事，則被上訴人於取得系爭土地所有權後，於94年6月3
      日提起本訴，尚與知其越界而未及時提出異議情形未合，
      上訴人援引民法第796條規定，主張被上訴人應容忍其房
      屋占用系爭土地，即不足取。
（三）被上訴人請求上訴人拆屋還地，是否構成權利濫用？
   1、按權利之行使，不得違反公共利益，或以損害他人為主要
      目的；行使權利，履行義務，應依誠實及信用方法，民法
      第148條固有明文，但該權利之行使，是否以損害他人為
      主要目的，仍應就權利人因權利行使所能取得之利益，與
      他人及國家社會因其權利行使所受之損失，比較衡量以定
      之。
   2、上訴人主張其等房屋占用系爭土地僅介於1平方公尺至5平
      方公尺之間，所佔土地比例甚微，上訴人願意價購占用土
      地面積，被上訴人堅持拆屋返地，有違誠信、比例原則云
      云。惟查被上訴人買受取得系爭土地，並辦妥所有權登記
      ，對於無權占有其所有物者，依法即得享有民法第767 條
      之物上請求權，以保護其所有權，上訴人既無法證明有何
      占用系爭土地之權源，所越界房屋又未辦保存登記，其價
      值與經辦理保存登記之合法房屋自不能相提並論，上訴人
      雖稱其等願意價購各該越界建築部分，然被上訴人反對，
      主張此將造成系爭土地與房屋臨接處部分界線不平整，且
      交接區域寬度縮減之情形，核諸上訴人占用面積，界限不
      一，確有被上訴人所陳情形，自難強令被上訴人接受上訴
      人價購之要求。上訴人另辯稱系爭土地依台北市建築管理
      處函示屬不能建築之地，被上訴人並無購地不能建築之損
      害云云，惟依台北市建築管理處函覆意旨，係謂系爭土地
      未臨建築線，是否可依面指南路2段96巷現有巷建築，須
      由本市開發建築師依臺北市○○○○巷道申請建築原則、
      臺北市畸零地使用規則檢討詳述細節要件後方可確認（本
      院卷第100頁），非稱系爭土地全無建築之可能，何況土
      地所有權人使用土地之方式甚多，非必興建房屋，自不能
      執此限制其物上請求權之行使。另上訴人所稱屋齡高達40
      餘年，苟部分拆除，勢將影響各屋之結構安全，減損房屋
      價值云云，惟上訴人關於安全之疑慮，核屬拆屋時維護及
      補強問題，縱因拆屋減損建物價值，乃屬上訴人無權占用
      被上訴人土地應承擔之後果，不足以此即認上訴人得繼續
      占用系爭土地。職是，被上訴人訴請上訴人拆屋還地，核
      係依法行使權利，難謂有濫用權利可言，上訴人所為上開
      抗辯，亦非可採。
五、綜上所述，被上訴人本於物上請求權規定，請求上訴人將其
    等共有或所有之系爭房屋如附圖所示無權占用系爭土地之部
    分拆除，並交還各該土地，為有理由。原審為上訴人敗訴之
    判決，並無不合。上訴意旨指摘原判決不當，聲明廢棄改判
    ，為無理由，應予駁回。
六、本件事證已臻明確，兩造其餘主張、陳述及所提之證據，經
    審酌後認與判決結果不生影響，爰不一一論述。至於上訴人
    聲請函台灣大華不動產估價師聯合事務所鑑定系爭土地各合
    理市價，即無必要，附此敘明。
七、據上論結，本件上訴為無理由。依民事訴訟法第449條第1項
    、第78條，判決如主文。
中    華    民    國    97    年   8     月      5    日
                    民事第九庭
                        審判長法  官 黃熙嫣
                              法  官 林玲玉
                              法  官 陳玉完
正本係照原本作成。
不得上訴。
中    華    民    國    97    年    8     月    6     日
                              書記官 鎖瑞嶺


司法院資訊處製作；財團法人民間司法改革基金會備份。
